---
title: "EP09"
author: "Equipo 1"
date: "2026-07-29"
output: html_document
---


```{r setup, include=FALSE, warning = FALSE, message = FALSE}
# knitr::opts_chunk$set(echo = TRUE)
paquetes <- c("boot", "car", "caret", "ggfortify", "ggplot2", 
  "ggpubr", "grid", "gridExtra", "gmodels", "ez", "emmeans", "infer", 
  "kableExtra", "Hmisc", "knitr", "leaps", "lmtest", "lsmeans", 
  "multcomp", "nlme", "plyr", "pROC", "purrr", "pwr", "readr", 
  "scatterplot3d", "psych", "TeachingDemos", "tibble", "tidyr","nortest", "dplyr", "MASS", "WRS2")

install_if_missing <- function(p) {
  if (!require(p, character.only = TRUE)) {
    install.packages(p, repos = "http://cran.us.r-project.org")
    library(p, character.only = TRUE)
  }
}
invisible(sapply(paquetes, install_if_missing))
library(conflicted)
conflicts_prefer(dplyr::select)
conflicts_prefer(dplyr::filter)
conflicts_prefer(dplyr::mutate)
conflicts_prefer(purrr::pmap())
conflicts_prefer(dplyr::summarise())
```

<br>
---
<br>

#### **1. Definir la semilla a utilizar, que corresponde a los últimos cuatro dígitos del RUN (sin considerar el dígito verificador) del integrante de menor edad del equipo.**

```{r}
# Los últimos 4 números de RUT del integrante de menor edad en el equipo es 5622, por lo que se define la semilla 5622

set.seed(5622)

```

<br>

---

<br>

#### **2. Seleccionar una muestra aleatoria de 100 mujeres (si la semilla es un número par) o 100 hombres (si la semilla es impar), y separar 70 casos para trabajar en la construcción de modelos y 30 para su evaluación en datos no vistos.**

```{r}
datos <- read.csv2("EP09 Datos.csv")

datos_filtrados <- datos |>
  filter(Gender == "0")

muestra <- datos_filtrados |> slice_sample(n = 100)

# Separamos los 70 casos para construir el modelo y 30 para evaluarlo
indices_entrenamiento <- sample(1:100, 70)
entrenamiento <- muestra[indices_entrenamiento, ]
prueba <- muestra[-indices_entrenamiento, ]

cat("Observaciones postfiltrado:", nrow(muestra), "\n")
cat("Entrenamiento:", nrow(entrenamiento), " | Prueba:", nrow(prueba), "\n")
```

<br>

---

<br>

#### **3. Seleccionar de forma aleatoria ocho posibles variables predictoras.** 
```{r}
# Variables candidatas: se excluyen Peso (respuesta), Estatura (excluida por enunciado) y Género (constante dentro de la muestra, ya que se trabaja con un solo sexo)

variables_candidatas <- setdiff(colnames(datos), c("Weight", "Height", "Gender"))


predictores_azar <- sample(variables_candidatas, 8)
predictores_azar

```

<br>

---

<br>

#### **4. Seleccionar, de las otras variables, una que el equipo considere que podría ser útil para predecir la variable Peso (sin considerar la estatura), justificando bien esta selección.**  

```{r}

# Variables restantes (ni sorteadas, ni excluidas por enunciado)
otras_variables <- setdiff(variables_candidatas, predictores_azar)
otras_variables

# Evaluamos correlación de cada una con Weight en el set de entrenamiento
correlaciones <- sapply(entrenamiento[otras_variables], function(x) cor(x, entrenamiento$Weight))
sort(correlaciones, decreasing = TRUE)

```

Considerando que de las 14 variables restantes que no fueron sorteadas en el punto anterior, ni excluidas por el enunciado y el cálculo de la correlación lineal de cada una con la variable "Weigth usando los 70 casos de la muestra de entrenamiento, se escogió la variable Thigh.Girth (Grosor promedio de ambos muslos). La razón de esto es que presentó la correlación mas alta con un r=0.828.
Esta elección de sustenta por este criterio estadístico.Por este motivo, se selecciona Thigh.Girth como el predictor a usar en el modelo de regresión lineal simple (RLS) del punto 5.


<br>

---

<br>

#### **5. Usando el entorno R y paquetes estándares1, construir un modelo de regresión lineal simple con el predictor seleccionado en el paso anterior.**
```{r}
modelo_rls <- lm(Weight ~ Thigh.Girth, data = entrenamiento)
summary(modelo_rls)
```

```{r}
# Gráfico de dispersión con la recta de regresión ajustada
ggplot(entrenamiento, aes(x = Thigh.Girth, y = Weight)) +
  geom_point() +
  geom_smooth(method = "lm", se = TRUE, color = "steelblue") +
  labs(title = "Relación entre Weight y Thigh.Girth",
       x = "Grosor promedio de muslos (cm)",
       y = "Peso (kg)") +
  theme_minimal()
```

El modelo ajustado fue  $Weight = -25.67 + 1.4915 * Thigh.Girth$. El coeficiente de Thigh.Girth es significado dado que $p < 2e-16$, esto nos indica que por cada centímetro adicional de grosor promedio de muslos, el pero esperado aumenta en 1.4915 kg, con una lecación positiva.
El modelo obtuvo un $R^2$ ajustado de 0.6814, esto nos indica que el promedio de los muslos explica aproximadamente un 68% de la variabilidad del peso en la muestra de entrenamiento. 
El error estándar residual es de 4.786 kg,osea que da una idea de que la magnitud típica de error al predecir el peso con este modelo simple.
Por ultimo el gráfico de dispersión con la recta ajustada nos confirma visualmente una relación lineal fuerte y consistente entre ambas variables, sin una señal de curvatura evidente como tampoco de heterocedasticidad marcada. 
Con todos estos resultados, podemos rescatar que el predictor Thigh.Girth es un comienzo favorable para la extencion del modelo a una regresión lineal múltiple (RLM) en el sigueinte paso.

<br>

---

<br>

#### **6. Usando herramientas estándares1 para la exploración de modelos del entorno R, buscar entre dos y cinco predictores de entre las variables seleccionadas al azar en el punto 3, para agregar al modelo de regresión lineal simple obtenido en el paso 5.**

```{r}
# Primero revisamos la correlación entre los 8 predictores sorteados en el punto 3
# para tener presente posibles problemas de colinealidad al combinarlos.
round(cor(entrenamiento[predictores_azar]), 2)
```

```{r}
# Usamos búsqueda exhaustiva de mejores subconjuntos (leaps::regsubsets), forzando la
# permanencia de Thigh.Girth (predictor del RLS del paso 5) y permitiendo agregar hasta
# 5 predictores adicionales de entre los 8 sorteados en el punto 3.
variables_totales <- c("Thigh.Girth", predictores_azar)

modelo_regsubsets <- regsubsets(
  Weight ~ .,
  data = entrenamiento[, c("Weight", variables_totales)],
  method = "exhaustive",
  nvmax = 6,                 
  force.in = "Thigh.Girth"
)

resumen_regsubsets <- summary(modelo_regsubsets)
resumen_regsubsets$outmat

# Métricas para comparar los modelos según su número de predictores
data.frame(
  n_predictores = 2:6,
  adjR2 = resumen_regsubsets$adjr2,
  BIC = resumen_regsubsets$bic,
  Cp = resumen_regsubsets$cp
)
```

```{r}
# El BIC (criterio parsimonioso) alcanza su mínimo con 5 predictores en total, es decir,
# Thigh.Girth más 4 predictores adicionales: Biiliac.diameter, Knees.diameter,
# Ankles.diameter y Waist.Girth. Ese es el modelo de regresión lineal múltiple elegido.
modelo_rlm <- lm(
  Weight ~ Thigh.Girth + Biiliac.diameter + Knees.diameter + Ankles.diameter + Waist.Girth,
  data = entrenamiento
)
summary(modelo_rlm)
```

Para buscar los predictores adicionales se utilizó la herramienta estándar de exploración de modelos `regsubsets()` del paquete `leaps`, mediante búsqueda exhaustiva de los mejores subconjuntos. Se forzó la permanencia de `Thigh.Girth` (el predictor del RLS del paso 5) y se permitió agregar hasta 5 predictores adicionales de entre los 8 sorteados en el punto 3.

Comparando los modelos según el criterio BIC (que penaliza la complejidad y favorece modelos parsimoniosos), el mínimo se alcanza con un total de 5 predictores, esto es, `Thigh.Girth` más cuatro predictores adicionales: `Biiliac.diameter`, `Knees.diameter`, `Ankles.diameter` y `Waist.Girth`. Si bien el modelo con 6 predictores tiene un $R^2$ ajustado marginalmente mayor (0.877 frente a 0.873), la mejora es mínima y el BIC lo penaliza, por lo que se escoge el modelo de 4 predictores adicionales por parsimonia.

El modelo de regresión lineal múltiple resultante obtiene un $R^2$ ajustado de 0.873, superior al 0.681 del modelo simple del paso 5, y todos sus coeficientes resultan significativos ($p < 0.05$). Esto respeta la restricción del enunciado de agregar entre dos y cinco predictores.


<br>

---

<br>

#### **7. Evaluar la bondad de ajuste (incluyendo el análisis de casos atípicos y casos influyentes) y la generalidad (condiciones para RLM) de los modelos y “arreglarlos” en caso de que presenten algún problema.**

```{r}
# Verificación de las condiciones para la regresión lineal múltiple sobre el modelo del punto 6.

# Independencia de los residuos (Durbin-Watson)
durbinWatsonTest(modelo_rlm)

# Normalidad de los residuos (Shapiro-Wilk)
shapiro.test(resid(modelo_rlm))

# Homocedasticidad (test de varianza no constante / Breusch-Pagan)
ncvTest(modelo_rlm)

# Ausencia de multicolinealidad severa (factores de inflación de la varianza)
vif(modelo_rlm)
```

```{r}
# Análisis de casos atípicos e influyentes
n <- nrow(entrenamiento)
k <- length(coef(modelo_rlm)) - 1

umbral_cook <- 4 / n
umbral_lev  <- 2 * (k + 1) / n

infl <- data.frame(
  obs       = 1:n,
  resid_std = rstandard(modelo_rlm),
  cook      = cooks.distance(modelo_rlm),
  leverage  = hatvalues(modelo_rlm)
)

cat("Umbral distancia de Cook (4/n):", round(umbral_cook, 4), "\n")
cat("Umbral apalancamiento 2(k+1)/n:", round(umbral_lev, 4), "\n\n")

cat("Residuos estandarizados |>| 3:\n")
infl[abs(infl$resid_std) > 3, ]

cat("\nCasos con distancia de Cook > 1 (influencia severa):\n")
infl[infl$cook > 1, ]

cat("\nMáxima distancia de Cook observada:", round(max(infl$cook), 3), "\n")
```

```{r, warning = FALSE}
# Gráficos de diagnóstico del modelo del punto 6
autoplot(modelo_rlm, which = 1:4) + theme_minimal()
```

**Diagnóstico del modelo del punto 6.** La independencia de los residuos se cumple (Durbin-Watson, $p = 0.19$), la normalidad de los residuos se cumple (Shapiro-Wilk, $p = 0.21$) y no hay multicolinealidad severa (todos los VIF < 3, con promedio 1.94). En cuanto a los casos atípicos e influyentes, no hay residuos estandarizados con valor absoluto mayor a 3 y ningún caso supera una distancia de Cook de 1 (el máximo es 0.48), por lo que no existen observaciones que por sí solas condicionen severamente el ajuste; no se elimina ningún caso.

Sin embargo, la condición de **homocedasticidad no se cumple**: el test de varianza no constante entrega $p = 0.009$ (y el Breusch-Pagan estudentizado, $p = 0.012$), lo que indica que la varianza de los residuos no es constante. Esto también se aprecia en el gráfico *Scale-Location*, donde la dispersión de los residuos tiende a crecer con los valores ajustados. Este problema debe ser "arreglado".

```{r}
# Arreglo del problema de heterocedasticidad mediante transformación de la respuesta.
# Box-Cox sugiere transformar Weight; probamos la transformación logarítmica.
bc <- boxcox(modelo_rlm, lambda = seq(-2, 2, 0.1), plotit = FALSE)
cat("Lambda óptimo Box-Cox:", round(bc$x[which.max(bc$y)], 3), "\n")

modelo_rlm_log <- lm(
  log(Weight) ~ Thigh.Girth + Biiliac.diameter + Knees.diameter + Ankles.diameter + Waist.Girth,
  data = entrenamiento
)

cat("\n== Re-verificación de condiciones sobre el modelo transformado ==\n")
cat("Homocedasticidad (ncvTest):\n"); print(ncvTest(modelo_rlm_log))
cat("Normalidad (Shapiro-Wilk) p-valor:", shapiro.test(resid(modelo_rlm_log))$p.value, "\n")
cat("Independencia (Durbin-Watson) p-valor:", durbinWatsonTest(modelo_rlm_log)$p, "\n")
cat("R2 ajustado:", summary(modelo_rlm_log)$adj.r.squared, "\n")
cat("Máx distancia de Cook:", round(max(cooks.distance(modelo_rlm_log)), 3), "\n")
```

```{r, warning = FALSE}
autoplot(modelo_rlm_log, which = 1:4) + theme_minimal()
```

**Arreglo.** Para corregir la heterocedasticidad se aplicó una transformación logarítmica a la variable respuesta (`log(Weight)`), en línea con lo sugerido por el análisis Box-Cox. Sobre el modelo transformado, la homocedasticidad ahora se cumple (test de varianza no constante, $p = 0.068 > 0.05$) y se mantienen el resto de las condiciones: normalidad de residuos ($p = 0.32$), independencia ($p = 0.15$), VIF bajos (todos < 3) y ausencia de casos con distancia de Cook mayor a 1. El $R^2$ ajustado se mantiene alto (0.863).

En resumen, el modelo múltiple del punto 6 presentaba un único problema de generalidad (heterocedasticidad), que se corrigió mediante la transformación logarítmica de la respuesta; el modelo resultante `modelo_rlm_log` satisface todas las condiciones para la regresión lineal múltiple y muestra una buena bondad de ajuste, sin casos atípicos ni influyentes que comprometan el análisis.

<br>

---

<br>

#### **8. Evaluar el poder predictivo del modelo con los datos no utilizados para construirlo.**

```{r}

```