---
title: "EP11: Herramientas avanzadas para modelos de regresión"
author: "Equipo 1"
date: "2026-08-10"
output: html_document
---

```{r setup, include=FALSE, warning = FALSE, message = FALSE}
knitr::opts_chunk$set(echo = TRUE, warning = FALSE, message = FALSE)

library(dplyr)
library(ggplot2)
library(ggpubr)
library(car)
library(leaps)
library(caret)
library(pROC)
library(ggfortify)
```

<br>
---
<br>

#### **1. Definir la semilla a utilizar, que corresponde a los primeros cinco dígitos del RUN del integrante de mayor edad del equipo.**

```{r}
# Los primeros 5 dígitos del RUN del integrante de mayor edad del equipo son 21000,
# por lo que se define la semilla 21000.

set.seed(21000)
```

<br>

---

<br>

#### **2. Seleccionar una muestra de 100 personas, asegurando que la mitad tenga estado nutricional "sobrepeso" y la otra mitad "no sobrepeso".**

```{r}
datos <- read.csv2("EP09 Datos.csv")

# Se crea la variable IMC (pasando la estatura de cm a m) y, a partir de ella, la
# variable dicotómica de estado nutricional EN usando el umbral 23,2 kg/m^2.
datos <- datos |>
  mutate(
    IMC = Weight / (Height / 100)**2,
    EN  = factor(ifelse(IMC >= 23.2, "sobrepeso", "no_sobrepeso"),
                 levels = c("no_sobrepeso", "sobrepeso"))
  )

# Se toman 50 casos de cada grupo y se mezcla la muestra resultante.
datos_sobrepeso    <- datos |> filter(EN == "sobrepeso")
datos_no_sobrepeso <- datos |> filter(EN == "no_sobrepeso")

muestra <- bind_rows(
  datos_sobrepeso    |> slice_sample(n = 50),
  datos_no_sobrepeso |> slice_sample(n = 50)
) |>
  slice_sample(prop = 1)

table(muestra$EN)
```

Se obtuvo una muestra de 100 personas perfectamente balanceada: 50 casos con estado nutricional "sobrepeso" y 50 con "no sobrepeso". Esta muestra se usará como base para todos los modelos de los puntos siguientes.

<br>

---

<br>

#### **3. Usando las herramientas del paquete `leaps`, realizar una búsqueda exhaustiva para seleccionar entre dos y ocho predictores que ayuden a estimar la variable Peso (Weight), obviamente sin considerar las nuevas variables IMC ni EN, y luego utilizar las funciones del paquete `caret` para construir un modelo de regresión lineal múltiple con los predictores escogidos y evaluarlo usando bootstrapping.**

```{r}
# Predictores candidatos: todas las columnas salvo la respuesta (Weight) y las variables
# creadas en el punto 2 (IMC y EN). La estatura y el género sí están permitidos.
predictores_p3 <- setdiff(colnames(muestra), c("Weight", "IMC", "EN"))
fmla_p3 <- as.formula(paste("Weight ~", paste(predictores_p3, collapse = " + ")))

# Búsqueda exhaustiva del mejor subconjunto para cada tamaño, hasta 8 predictores.
seleccion <- regsubsets(fmla_p3, data = muestra, nbest = 1, nvmax = 8,
                        method = "exhaustive")
resumen_sel <- summary(seleccion)

# Comparación de los mejores subconjuntos de cada tamaño.
data.frame(n_predictores = 1:8,
           R2_ajustado = round(resumen_sel[["adjr2"]], 4),
           BIC = round(resumen_sel[["bic"]], 2))
```

```{r, fig.width = 7, fig.height = 5}
# Cada fila es el mejor subconjunto de su tamaño; las mejores combinaciones (menor BIC)
# aparecen arriba.
plot(seleccion)
```

```{r}
# Se escoge el subconjunto que minimiza el BIC (coincide con el que maximiza el R2 ajustado).
i_mejor <- which.min(resumen_sel[["bic"]])
mejor_comb <- resumen_sel[["which"]][i_mejor, ]
variables_p3 <- names(mejor_comb[mejor_comb == TRUE])[-1]
variables_p3
```

Comparando los mejores subconjuntos de cada tamaño mediante búsqueda exhaustiva, tanto el criterio BIC como el $R^2$ ajustado apuntan al modelo de 8 predictores, que está dentro del rango permitido (entre dos y ocho). Las variables seleccionadas son: Chest.depth, Chest.Girth, Waist.Girth, Hip.Girth, Forearm.Girth, Calf.Maximum.Girth, Age y Height.

```{r}
# Construir y evaluar el modelo de RLM con caret usando bootstrapping (999 remuestreos).
fmla_rlm <- as.formula(paste("Weight ~", paste(variables_p3, collapse = " + ")))

set.seed(20807)
modelo_rlm <- train(fmla_rlm, data = muestra, method = "lm",
                    trControl = trainControl(method = "boot", number = 999))
modelo_rlm
```

```{r}
# Revisar las condiciones del modelo ajustado.
modelo_rlm_lm <- lm(fmla_rlm, data = muestra)

cat("Factores de inflación de la varianza (VIF):\n")
print(round(vif(modelo_rlm_lm), 2))

print(shapiro.test(resid(modelo_rlm_lm)))
print(ncvTest(modelo_rlm_lm))
print(durbinWatsonTest(modelo_rlm_lm))
```

Se construyó el modelo de regresión lineal múltiple con `caret` y se evaluó con bootstrapping de 999 remuestreos. El modelo alcanza un $R^2$ estimado de aproximadamente 0,976 y un RMSE de alrededor de 2,35 kg, lo que indica un ajuste muy bueno para predecir el peso.

Respecto de las condiciones, los residuos son independientes (Durbin-Watson no significativo) y homocedásticos (`ncvTest` no significativo), aunque la prueba de Shapiro-Wilk entrega un valor p apenas bajo 0,05, señal de una leve desviación de la normalidad que no es grave dado el tamaño muestral. La única advertencia relevante es que `Chest.Girth` presenta un VIF cercano a 11 y `Waist.Girth` sobre 8, evidencia de multicolinealidad entre las circunferencias del tronco; esto no afecta la capacidad predictiva, pero sí la interpretación individual de esos coeficientes.

<br>

---

<br>

#### **4. Haciendo un poco de investigación sobre el paquete `caret`, en particular cómo hacer Recursive Feature Elimination (RFE), construir un modelo de regresión lineal múltiple para predecir la variable IMC que incluya entre 10 y 20 predictores, seleccionando el conjunto de variables que maximice $R^2$ y que use cinco repeticiones de validación cruzada de cinco pliegues para evitar el sobreajuste (obviamente no se debe considerar las variables Peso, Estatura ni estado nutricional –Weight, Height, EN respectivamente).**

```{r}
# Predictores candidatos: se excluyen la respuesta (IMC) y las variables prohibidas
# por el enunciado (Weight, Height, EN).
predictores_imc <- setdiff(colnames(muestra), c("Weight", "Height", "EN", "IMC"))

x_imc <- muestra[, predictores_imc]
y_imc <- muestra[["IMC"]]

# RFE con lmFuncs, maximizando R2, usando 5 repeticiones de validación cruzada de 5 pliegues.
set.seed(21000)
control_rfe_imc <- rfeControl(functions = lmFuncs, method = "repeatedcv",
                              number = 5, repeats = 5)
rfe_imc <- rfe(x_imc, y_imc, sizes = 10:20,
               rfeControl = control_rfe_imc, metric = "Rsquared")
rfe_imc
```

```{r, fig.width = 6, fig.height = 4}
# Evolución del R2 según la cantidad de predictores.
ggplot(rfe_imc, metric = "Rsquared") + theme_pubr()

# Predictores del modelo seleccionado.
predictors(rfe_imc)
```

```{r}
# Ajustar el modelo final de RLM con los predictores seleccionados por RFE.
fmla_imc <- as.formula(paste("IMC ~", paste(predictors(rfe_imc), collapse = " + ")))
modelo_imc <- lm(fmla_imc, data = muestra)
cat("R2 ajustado del modelo final:", round(summary(modelo_imc)$adj.r.squared, 3), "\n")
cat("N° de predictores:", length(predictors(rfe_imc)), "\n")
```

Usando Recursive Feature Elimination (`rfe()`) con regresión lineal (`lmFuncs`) y evaluando cada tamaño con cinco repeticiones de validación cruzada de cinco pliegues, el criterio de máximo $R^2$ selecciona un modelo de **18 predictores**, con un $R^2$ validado de aproximadamente 0,85 y un RMSE cercano a 1,4 kg/m². Cabe notar que la curva de $R^2$ se aplana desde los 15-16 predictores, de modo que la ganancia de los últimos predictores es marginal; el enunciado, sin embargo, pide explícitamente maximizar $R^2$ dentro del rango de 10 a 20, por lo que se conserva el conjunto de 18 variables que la validación cruzada identifica como óptimo.

<br>

---

<br>

#### **5. Usando RFE, construir un modelo de regresión logística múltiple para la variable EN que incluya el conjunto de predictores, entre dos y seis, que entregue la mejor curva ROC y que utilice validación cruzada dejando uno fuera para evitar el sobreajuste (obviamente no se debe considerar las variables Peso, Estatura –Weight y Height respectivamente– ni IMC).**

```{r}
# Predictores candidatos: se excluyen la respuesta (EN) y las variables prohibidas
# (Weight, Height, IMC).
predictores_en <- setdiff(colnames(muestra), c("Weight", "Height", "IMC", "EN"))

x_en <- muestra[, predictores_en]
y_en <- muestra[["EN"]]

# Se usan las funciones para regresión logística de caret, cambiando su resumen para que
# optimice el área bajo la curva ROC.
lrFuncs_roc <- lrFuncs
lrFuncs_roc$summary <- twoClassSummary

# RFE con validación cruzada dejando uno fuera (LOOCV), buscando entre 2 y 6 predictores.
set.seed(21000)
control_rfe_en <- rfeControl(functions = lrFuncs_roc, method = "LOOCV")
rfe_en <- rfe(x_en, y_en, sizes = 2:6,
              rfeControl = control_rfe_en, metric = "ROC",
              trControl = trainControl(classProbs = TRUE,
                                       summaryFunction = twoClassSummary))
rfe_en
```

```{r}
# Predictores seleccionados y ajuste del modelo logístico final.
predictors(rfe_en)

fmla_en <- as.formula(paste("EN ~", paste(predictors(rfe_en), collapse = " + ")))
modelo_en <- glm(fmla_en, family = binomial(link = "logit"), data = muestra)
print(summary(modelo_en))

cat("\nFactores de inflación de la varianza (VIF):\n")
print(round(vif(modelo_en), 2))
```

Aplicando RFE con las funciones de regresión logística de `caret`, optimizando el AUC y evaluando cada tamaño con validación cruzada dejando uno fuera (LOOCV), el mejor desempeño se obtiene con **4 predictores**: Bitrochanteric.diameter, Biacromial.diameter, Hip.Girth y Waist.Girth, que alcanzan un AUC validado de aproximadamente 0,96 (sensibilidad y especificidad en torno a 0,90). Durante la búsqueda aparecen advertencias de convergencia en algunos subconjuntos grandes, propias de la separación casi perfecta que se produce al predecir un estado nutricional derivado del tamaño corporal; sin embargo, el modelo final de 4 predictores converge sin problemas, con coeficientes estables y VIF todos por debajo de 2,5, de modo que no hay multicolinealidad preocupante.

<br>

---

<br>

#### **6. Pronunciarse sobre la confiabilidad y el poder predictivo de los modelos obtenidos.**

```{r}
# Resumen del poder predictivo estimado por remuestreo para cada modelo.
cat("Modelo de Peso (RLM, bootstrapping):\n")
cat("  R2 =", round(modelo_rlm$results$Rsquared, 3),
    "| RMSE =", round(modelo_rlm$results$RMSE, 3), "kg\n\n")

cat("Modelo de IMC (RLM, RFE 5x5 CV):\n")
mejor_imc <- rfe_imc$results[rfe_imc$results$Variables == rfe_imc$optsize, ]
cat("  R2 =", round(mejor_imc$Rsquared, 3),
    "| RMSE =", round(mejor_imc$RMSE, 3), "kg/m^2 |",
    rfe_imc$optsize, "predictores\n\n")

cat("Modelo de EN (RLog, RFE LOOCV):\n")
mejor_en <- rfe_en$results[rfe_en$results$Variables == rfe_en$optsize, ]
cat("  AUC =", round(mejor_en$ROC, 3),
    "| Sensibilidad =", round(mejor_en$Sens, 3),
    "| Especificidad =", round(mejor_en$Spec, 3), "\n")
```

**Modelo de Peso (RLM con bootstrapping).** Es el más confiable y potente de los tres. Con 8 predictores explica cerca del 98% de la variabilidad del peso y comete un error típico de solo ~2,35 kg estimado por bootstrapping (una técnica robusta que no depende de una única partición). Cumple las condiciones de independencia y homocedasticidad, y la desviación de normalidad es leve. Su única debilidad es la multicolinealidad entre `Chest.Girth` y `Waist.Girth` (VIF de 11 y 8), que no daña la predicción pero impide interpretar por separado esos coeficientes. Como predictor de peso, es plenamente utilizable.

**Modelo de IMC (RLM con RFE).** Tiene un poder predictivo bueno pero claramente menor: explica alrededor del 85% de la variabilidad del IMC con un RMSE de ~1,4 kg/m², estimado con cinco repeticiones de validación cruzada de cinco pliegues, lo que otorga una estimación confiable de su generalización. El principal reparo es de parsimonia: usa 18 predictores para 100 observaciones (bajo la regla de 10-15 casos por predictor, la muestra es escasa), y la curva de $R^2$ muestra que buena parte de esas variables aporta muy poco. Es un modelo defendible para predecir, pero sobredimensionado respecto de lo que los datos justifican.

**Modelo de EN (RLog con RFE).** Como clasificador es muy bueno: un AUC validado por LOOCV de ~0,96, con sensibilidad y especificidad cercanas a 0,90, indican que discrimina correctamente entre "sobrepeso" y "no sobrepeso" en datos no vistos. El modelo final de 4 predictores es parsimonioso, converge sin problemas y no presenta multicolinealidad (VIF < 2,5). La advertencia conceptual es que EN se deriva del tamaño corporal, por lo que predecirlo a partir de circunferencias y diámetros roza la separación perfecta; aun así, la evaluación con LOOCV respalda su confiabilidad y poder predictivo.

En conjunto, los tres modelos generalizan bien según sus respectivas técnicas de remuestreo. El de peso es el más sólido, el de IMC es potente pero poco parsimonioso, y el de estado nutricional logra una clasificación de alta calidad con muy pocos predictores.
